【裁判字號】    97,重訴,264
【裁判日期】    991103
【裁判案由】    返還不當得利
【裁判全文】
臺灣高雄地方法院民事判決             97年度重訴字第264號
原      告  丁○○
            甲○○○
            己○○
            丙○○
            戊○○
共      同  吳春生律師
訴訟代理人
            鄭伊倫律師
複  代理人  庚○○律師
            陳松甫律師
被      告  乙○○○○○○
訴訟代理人  張標全律師
            莊孝襄律師
複  代理人  曾清山律師
上列當事人間請求返還不當得利事件，經本院於民國99年10月13
日言詞辯論終結，判決如下：
    主      文
原告之訴及假執行之聲請均駁回。
訴訟費用由原告負擔。
    事實及理由
一、原告主張：原告丁○○、甲○○○、己○○、丙○○與被告
    及訴外人辛○○、壬○○等7 人於民國80年3 月10日因繼承
    其等之父即訴外人癸○○之遺產而取得坐落高雄市○○區○○段682 、682-1 、682-2 、683 、683- 1、689 、689-1
    、690 、690-1 、691 、692 等地號土地之所有權，每人應
    有部分均為7 分之1 ，嗣辛○○復於90年10月29日將其所有
    之上開土地應有部分贈與其女即原告戊○○，是兩造均為上
    該土地之分別共有人，應有部分均為7 分之1 。詎被告竟自
    82 年 間起，擅自逾越其應有部分，在其中683-1 、689-1
    、690 、690-1 、691 、692 地號等6 筆土地（下稱系爭土
    地）上搭建門牌號碼高雄市子○區○○○路20之1 至20之4
    號等4 棟鐵皮廠房（下稱系爭廠房），並分別出租予第三人
    使用而收取租金，則被告既有逾越其應有部分之權利範圍而
    就系爭土地為使用收益，自屬無法律上之原因而受有利益，
    而伊等於93年間向本院起訴請求被告返還其自93年2 月24日
    起回溯5 年期間占用系爭土地之利益，業獲勝訴判決確定，
    惟被告於其後仍依原有使用方式繼續占用系爭土地，是伊等
    應得另行請求被告返還其自93年3 月25日起至97年2 月24日
    止占用系爭土地之利益。又系爭土地面積共4,638.3 平方公
    尺，坐落於高雄市○○○路與丑○路交岔口附近之交通要衢
    位置，公告現值計新臺幣（下同）162,099,081 元，每人應
    有部分各值23,057,012元，則被告每年收取之租金應至少有
    500 萬元，是伊等每人每年應得請求其返還相當於租金之利
    益50萬元，4 年即計為200 萬元，為此爰依不當得利之法律
    關係提起本訴等語。並聲明：(一)被告應給付原告丁○○、甲○○○、己○○、丙○○、戊○○各200 萬元及自起訴狀繕
    本送達之翌日起至清償日止按週年利率5%計算之利息。(二)願
    供擔保，請准宣告假執行。
二、被告則以：系爭土地係兩造之父癸○○與其兄弟即訴外人寅
    ○○、卯○○於61年間協議處理共同財產時，訂立鬮書成立
    分管協議而登記於癸○○名下由其使用，但其所有權仍為癸○○、寅○○、卯○○三人公同共有，又癸○○於70年間乃
    將其依鬮書所分管之土地贈與其4 名兒子「分管自有耕地耕
    作權」、「分管三七五租約耕作權」，此為分管耕作權之贈
    與契約，而伊所受贈者為系爭土地之耕作權，惟因系爭土地
    地屬凹窪，耕作不易，伊乃於76年間經癸○○同意，填平農
    地搭建系爭廠房出租，則伊既經癸○○贈與而取得系爭土地
    之耕作權，被告均為癸○○之繼承人，自應繼承此贈與契約
    之法律關係，是伊既係基於此受贈之耕作權及癸○○之同意
    而使用系爭土地，自應有使用權源而非無法律上之原因，原
    告應不得請求伊返還占用系爭土地之利益。且縱認癸○○將
    分管之土地交予被告及其兄弟耕作，非屬贈與，然癸○○生
    前業同意伊使用系爭土地而與伊成立使用借貸契約，此於癸○○死亡後亦應由全體繼承人繼承使用借貸之法律關係，則
    此使用借貸關係於未獲全體繼承人同意為終止之意思表示前
    ，伊使用系爭土地仍屬有權使用。又縱認原告得為請求，伊
    所受利益亦應以實際租金額並扣除伊繳納系爭土地及系爭廠
    房稅金後之餘額為計算基準，而非原告所稱之數額等語資為
    抗辯。並聲明：(一)原告之訴駁回。(二)如受不利判決，願供擔
    保請准宣告免為假執行。
三、兩造不爭執事項：
  (一)系爭土地過去係屬癸○○、卯○○、寅○○三人之家產，前
    曾登記於癸○○名下，癸○○於80年間死亡後，由原告丁○○、甲○○○、己○○、丙○○、被告、辛○○、壬○○繼
    承，每人應有部分均為7 分之1 ，辛○○則於90年10月29日
    將其應有部分贈與登記與戊○○。
  (二)系爭土地自76年起即為被告占用興建鐵皮廠房，占用面積為
    3256.67 平方公尺，並出租與第三人經營商業使用而收取租
    金。
  (三)原告曾就被告占有使用系爭土地而起訴請求返還自88年2 月
    24日起至93年2 月24日期間之不當得利，經判決被告敗訴確
    定。
四、得心證之理由
  (一)臺灣高等法院高雄分院94年度上字第24號民事判決理由中就
    被告無權占用系爭土地之判斷，於本件中有無爭點效之適用
    ？
    按除表現主文之訴訟標的外，法院於判決理由中就訴訟標的
    以外之重要爭點，本於當事人辯論之結果已為判斷時，除顯
    然違背法令或當事人已提出新訴訟資料，足以推翻原判斷之
    情形外，於同一當事人就該重要爭點所提起之訴訟中，法院
    及當事人就該已經法院判斷之重要爭點法律關係，皆不得為
    任何相反之判斷或主張，始符民事訴訟法上之誠信原則。是
    倘該重要爭點未經當事人辯論，法院亦未於理由中判斷者，
    於同一當事人間就該重要爭點所提起之訴訟中，當事人即非
    不得再為主張，法院亦非不得予以判決，最高法院88年度台
    上字第557 號固著有裁判意旨可供參酌，惟此學說上所謂之
    爭點效並未形成判例，且此於程序法上亦容有爭議，然縱承
    認此之判決效力，其於前述限制內亦無得生此效果。經查，
    原告固曾就被告占有使用系爭土地而起訴請求返還自88年2
    月24日起至93年2 月24日期間之不當得利，經臺灣高等法院
    高雄分院94年度上字第24號判決原告勝訴，並經最高法院96
    年台上字第1621號駁回被告之上訴而確定已為前述，惟被告
    於此民事案件中乃抗辯系爭土地業經癸○○贈與耕作權乙節
    ，然仍係以該事件之重要爭點即兩造就系爭土地有無分管契
    約獲協議存在為攻擊防禦，而臺灣高等法院高雄分院係就該
    重要爭點本於當事人辯論之結果而判斷被告係屬無權占有，
    此經均本院調取上開民事案件卷宗核閱屬實，則於該前案民
    事事件中，兩造間就被告於本院所辯系爭土地仍存有使用借
    貸關係乙節顯未經兩造辯論，且亦未經該法院於理由中予以
    判斷，是被告於本件訴訟中自得再為主張，本院亦非不得予
    以判決。
  (二)被告是否無權占用系爭土地？
    按稱使用借貸者，謂當事人一方以物交付他方，而約定他方
    於無償使用後返還其物之契約；借用人應於契約所定期限屆
    滿時，返還借用物；未定期限者，應於依借貸之目的使用完
    畢時返還之。但經過相當時期，可推定借用人已使用完畢者
    ，貸與人亦得為返還之請求；繼承人自繼承開始時，除本法
    另有規定外，承受被繼承人財產上之一切權利、義務，民法
    第464 條、民法第470 條第1 項、第1148條第1 項本文分別
    定有明文。而使用借貸未定有期限而定有使用之目的者，應
    於其借用完畢時返還之，但經過相當時期，可推定借用物已
    使用完畢者，貸與人亦得為返還之請求，民法第470 條第1
    項後段規定甚明。準此，借地造屋未定有期限者，法院自應
    斟酌房屋之種類、品質及經過時期並一切情形，以定其使用
    土地是否已完畢，不能一概認為必須俟房屋毀壞至不堪使用
    之時，始得謂依借貸目的已使用完畢，最高法院80年台上字
    第2016號著有裁判要旨可供參照。經查：
    1.原告固主張被告未於準備程序中提出癸○○與被告間就系
      爭土地有使用借貸關係之抗辯，依民事訴訟法第270 條之
      1 第3 項之規定即應受拘束而不得就此為爭執云云，惟被
      告於97年12月10日即提出書狀抗辯係經癸○○授權同意搭
      蓋廠房出租等語，此有該書狀在卷可按（見本院卷(一)第14
      5 頁），則此顯已為系爭土地係無償予被告蓋用廠房出租
      他人而為使用之抗辯，又經本院於準備程序中整理後，兩
      造同意以：(一)臺灣高等法院高雄分院94年度上字第24號民
      事判決理由中就被告無權占用系爭土地之判斷於本件中有
      無爭點效之適用？(二)被告是否無權占用系爭土地？如被告
      應返還利益時，其金額以若干為適當？為本件之爭執點，
      依此被告抗辯有消費借貸關係係就上開爭執點(二)為抗辯，
      亦無變更原爭執點，是被告自仍得就此為抗辯，合先敘明
      。
    2.原告固主張被告於系爭土地上搭蓋廠房未得癸○○之同意
      ，癸○○僅有同意被告於系爭土地上耕作云云，惟被告於
      77年間在系爭土地上搭蓋廠房時，癸○○曾向高雄市政府
      工務局請領建造執照，並出具切結書，表明就其所有坐落
      高雄市子○區○○○○段225 之26、225 之25、225 之24
      、225 之23地號土地上申領臨時建築許可證，於接獲開闢
      公共設施通知限期拆除時，負有自行無條件拆除之義務等
      語，該切結書並經本院公證處公證，而高雄市子○區○○○○段225 之26、225 之25、225 之24、225 之23地號即
      為系爭土地中除高雄市○○區○○段683-1 地號土地（下
      稱683-1 地號土地）重測前之地號，此有土地登記謄本、
      高雄市土地登記簿影本、高雄市政府工務局99年8 月13日
      高市工務建字第0990033112號函及函附臨時建築許可申請
      書、高雄市工務局公文會辦單、認證書、切結書等件在卷
      可按（見本院卷(一)第33至47頁、第247 至270 頁、第304
      至323 頁），又原告自承上開請領臨時建築許可申請書之
      相關文件上「癸○○」之印文均屬真正，且上開切結書復
      經本院公證處公證，自應推定其之真正，而原告就其主張
      該切結書非屬真實云云復未為舉證，則其主張應非可採。
      則癸○○若未同意被告於系爭土地搭蓋系爭廠房出租他人
      收益，衡情其應不會配合被告辦理建築廠房所需種種文件
      ，且683-1 地號土地雖非上開請領臨時建築許可之土地，
      惟其僅為系爭廠房中20-4號占地848.68平方公尺中之28.2
      4 平方公尺，且依諸上開高雄市政府工務局文件，癸○○
      亦有配合就此棟廠房申領臨時建築許可，此均足見癸○○
      應有同意被告於系爭土地搭蓋廠房使用，是原告上開主張
      並不可採。又原告復主張上開申請書、切結書等件僅是癸○○委託被告辦理興建鐵皮屋出租與第三人事宜，並非將
      系爭土地之使用收益全部歸於被告云云，惟上開申請書固
      以癸○○為起造人，然系爭土地上之廠房為被告所搭蓋所
      有等情已為兩造所不爭執，則被告所搭蓋之廠房既非癸○○所有，其應無委託被告興建廠房，亦無法委託被告出租
      該廠房，是原告此之主張亦不可採。
    3.癸○○既以系爭土地無償交付予被告而用以建造系爭廠房
      出租，且並無證據證明曾同意其無須返還，被告亦自承癸○○並無移轉所有權予之，則此之土地利用自屬使用借貸
      契約，又被告與其父並無約定使用借貸之期限，而其父借
      予被告系爭土地乃係用以建造系爭廠房以供出租收益之用
      ，依諸前揭法條，被告自得於該廠房得供出租他人之期限
      內使用之，而此使用借貸契約之權利義務於癸○○死亡後
      ，自應由其繼承人共同繼承之，即原告丁○○、甲○○○
      、己○○、丙○○、被告、辛○○、壬○○均需繼承此一
      使用借貸之貸與人的權利、義務關係。又辛○○業於90年
      10 月29 日將其應有部分贈與登記與原告戊○○，此為兩
      造所不爭執，則原告戊○○雖非癸○○之繼承人，惟其乃
      為辛○○之女，且受贈當時仍未成年，此經兩造於上開前
      案民事判決中所不爭執，則以其為父女之親，且當時辛○○為原告戊○○之法定代理人，自應認原告戊○○明知辛○○與其他系爭土地之共有人就系爭廠房占用系爭土地之
      範圍對被告存有使用借貸契約，而於受贈時有概括承擔該
      使用借貸契約貸與人之權利義務之意思，況辛○○與原告
      戊○○若無此契約承擔之意思，其二人於明知辛○○就系
      爭土地對被告具有使用借貸契約，卻藉由無償贈與未成年
      子女規避其就系爭土地因繼承而存之消費借貸契約，並以
      此向被告請求返還不當得利，亦違誠信原則而應駁回其請
      求，是依上所述被告既基於使用借貸契約而占用系爭土地
      搭蓋系爭廠房，且其契約亦未經終止或歸於消滅，其占有
      即非得認屬無權占用，自非屬無法律上之原因受有占有系
      爭土地之相當於租金的利益。
五、綜上所述，臺灣高等法院高雄分院94年度上字第24號民事判
    決理由中就兩造是否存有使用借貸契約並未判斷，兩造就此
    爭點於該事件中亦無辯論，自無爭點效之適用，又兩造就系
    爭土地於系爭廠房占用之範圍為存有使用借貸契約，原告使
    用系爭土地即非無法律上之原因，從而原告依不當得利之法
    律關係請求被告各給付其等200 萬元及法定遲延利息，為無
    理由，應予駁回。又原告之訴既經駁回，其假執行之聲請即
    失所附麗，應併予駁回。
六、本件事證已臻明確，兩造其餘之攻擊防禦方法及證據資料，
    經本院審酌後，認均不影響本判決之結果，爰不一一論述，
    附此敘明。
七、據上論結，本件原告之訴為無理由。依民事訴訟法第78條，
    判決如主文。
中    華    民    國    99    年    11    月    3     日
                  民事第四庭  審判長法  官  黃宏欽
                                    法  官  楊淑珍
                                    法  官  楊淑儀
以上正本係照原本作成。
如對本判決上訴，須於判決送達後20日內向本院提出上訴狀。如
委任律師提起上訴者，應一併繳納上訴審裁判費。
中    華    民    國    99    年    11    月    3     日
                                    書記官  王資惠


司法院資訊處製作；財團法人民間司法改革基金會備份。
